【裁判字號】    97,消債更,904
【裁判日期】    971125
【裁判案由】    更生事件
【裁判全文】
臺灣臺北地方法院民事裁定           97年度消債更字第904號
聲  請  人
即  債務人  乙○○
上列當事人因消費者債務清理條例事件聲請更生，本院裁定如下
：
    主    文
聲請駁回。
聲請費用由聲請人負擔。
    理    由
一、按債務人不能清償債務或有不能清償之虞者，得依本條例所
    定更生或清算程序，清理其債務；債務人對於金融機構因消
    費借貸、自用住宅借款、信用卡或現金卡契約而負債務，在
    聲請更生或清算前，應提出債權人清冊，以書面向最大債權
    金融機構請求協商債務清償方案，並表明共同協商之意旨，
    消費者債務清理條例（以下稱消債條例）第3 條、第151 條
    第1 項分別定有明文。次按聲請更生或清算不合程式或不備
    其他要件者，法院應以裁定駁回之，但其情形可以補正者，
    法院應定期間先命補正，復為消債條例第8 條所明定。
二、本件聲請意旨略以：伊有不能清償債務情事，且無擔保或無
    優先權之債務總額未逾新臺幣（下同）1,200 萬元，復未經
    法院裁定開始清算程序或宣告破產，其前對於金融機構因消
    費借貸及信用卡契約而負債務，惟均能依約還款，嗣因伊配
    偶甲○○於民國96年3 月5 日罹患中風，致家計全落由伊負
    擔，伊除每月須支出個人生活開銷9,000 元及家庭共同開銷
    2,000 元外，另須負擔伊配偶甲○○及幼子王建潣之扶養費
    用共計16,000元，以伊微薄之薪資，實無法負擔龐大債務，
    致伊於97年5 月起即未依約償還債務，負債總額高達2,147,
    063 元。伊於消債條例施行後，於97年5 月間以書面向最大
    債權金融機構安泰商業銀行股份有限公司（以下稱安泰商銀
    ）請求共同協商債務清償方案，惟因伊無法負擔該銀行所提
    還款方案，致協商不成立，為此聲請更生等語。
三、經查：
（一）本條例第151 條第1 項所定之前置協商程序，其立法說明
      揭示：「債務人受法院裁定開始更生或清算程序者，其生
      活、資格、權利等均將受限制，該等程序係債務清理之最
      後手段，於債務人無法與債權人協商時，始適用更生程序
      或清算程序清理其債務。債務人對於金融機構因消費借貸
      、自用住宅借款、信用卡或現金卡契約而負債務，其法律
      關係較單純明確，金融機構並已訂有債務協商機制，如能
      協商成立，債務人或不須依本條例聲請更生或清算，可疏
      減法院負擔，有效分配司法資源。為使債務人得自主解決
      其債務，爰設本條，明定債務人對於金融機構因消費借貸
      、自用住宅借款、信用卡或現金卡契約而負債務之情形，
      採行協商前置主義，債務人於聲請更生或清算前，應先行
      提出債權人清冊，以書面向其負債務之任一金融機構請求
      協商債務清償方案。」核其立法目的，係為使債務人與多
      數債權人間能自主解決其債務，以疏減法院負擔，有效分
      配司法資源，遂採行協商前置主義，故債務人自應確實經
      此協商程序，始能聲請更生或清算。準此，債務人與債權
      人於進行協商程序時，如一造當事人消極未盡相關協商義
      務，或實際上並無成立協商之真意，即難謂已踐履本條例
      第151 條規定之前置協商程序。
（二）本件聲請人主張其負債總額為2,147,063 元，無擔保或無
      優先之債務未逾1,200 萬元，其95年度薪資所得合計為58
      2,958 元，96年度薪資所得合計為297,064 元，另有地號
      秀林鄉○○段1345號土地之田賦一筆等情，業據其提出財
      產及收入狀況說明書、債權人清冊、財團法人金融聯合徵
      信中心當事人綜合信用報告、財政部臺北市國稅局95 、
      96年度綜合所得稅各類所得資料清單、財產歸屬資料清單
      、勞工保險投保資料表、存摺節本等件為證。而聲請人自
      陳其於96年4 月21日生產，懷孕期間礙於公司規定，自95
      年12月起至96年5 月底止待產及坐月子，故無薪資收入，
      而聲請人既係因待產及坐月子，自95年12月起至96年5 月
      底止無薪資收入，此乃特殊原因所致，不得據此計算其正
      常時期薪資所得，而聲請人現已恢復正常工作，故自應以
      其正常工作期間之年收入計算其每月平均薪資，而本件以
      聲請人95年度工作11個月薪資所得582,958 元與96年度工
      作7 個月之薪資所得297,064 元為標準計算其每月平均薪
      資所得為48,890元（582,958 ＋297,064 ÷18＝48,890，
      元以下四捨五入）。而聲請人於97年5 月間以書面向最大
      債權金融機構安泰商銀請求協商，安泰商銀提出協商條件
      為每月償還15,000元，經聲請人以未能負擔為由拒絕，致
      協商不成立，此有聲請人所提協商不成立通知書在卷可稽
      。而依聲請人所述，其每月須支出個人生活開銷9,000 元
      、家庭共同開銷（含水、電、瓦斯等雜項開支）2,000 元
      、負擔其配偶甲○○扶養費用6,000 元及其幼子王建潣扶
      養費用10,000元（聲請人嗣雖又主張其每月須支付保姆費
      、配偶膳食費及水電住宿補助費用共2 萬元予第三人黃金
      枝，並提出切結書1 紙為證，然此一費用應已包含於上述
      費用27,000元內，故仍應以聲請人主張之前開費用27,000
      元為準），以聲請人95、96年度之平均每月收入48,890元
      扣除其每月支出27,000元後，聲請人每月尚有21,890元可
      供支用，應能按安泰商銀所提每月償還15,000元之條件清
      償。聲請人稱其無法負擔前開還款方案等語，應屬消極未
      盡相關協商義務，顯然無與安泰商銀成立協商之真意，難
      謂已踐履本條例第151 條規定之前置協商程序。
四、綜上，本件更生之聲請，依聲請人所述事實及所提證據，堪
    認係可歸責於聲請人之事由致協商不成立，且聲請人之收入
    狀況，非不能清償債務或有不能清償之虞。從而，聲請人未
    依正當程序進行協商，該欠缺又屬無從補正，聲請人之債務
    ，又非不能清償或有不能清償之虞，依首揭說明，自應駁回
    更生之聲請，爰裁定如主文。
中    華    民    國    97    年    11    月    25    日
                民事第一庭法  官  蔡和憲
以上正本係照原本作成。
如不服本裁定，應於裁定送達後10日內，以書狀向本院提出抗告
，並繳納抗告費新臺幣1,000元。
中    華    民    國    97    年    11    月    25    日
                          書記官  巫玉媛


司法院資訊處製作；財團法人民間司法改革基金會備份。
